臺灣臺南地方法院民事判決　　　　　　 93年度重訴字第201號
原　　　告　中興電工機械股份有限公司
法定代理人　甲○○
訴訟代理人　李文禎律師
　　　　　　黃如流律師
複 代 理人　黃小舫律師
被　　　告　國立成功大學
法定代理人　高強
訴訟代理人　王成彬律師
複代 理 人　吳明澤律師
　　　　　　丙○○
上列當事人間請求給付工程款事件，經本院於民國96年11月5日
言詞辯論終結，判決如下：
    主  文
原告之訴及假執行之聲請均駁回。
訴訟費用新臺幣參拾萬陸仟伍佰伍拾捌元由原告負擔。
    事實及理由
甲、程序方面：
一、按當事人喪失訴訟能力或法定代理人死亡或其代理權消滅者
    ，訴訟程序在有法定代理人或取得訴訟能力之本人，承受其
    訴訟以前當然停止；惟有訴訟代理人者不適用之；另承受訴
    訟人，於得承受時，應即為承受之聲明；民事訴訟法第170
    條、第173條及第175條第1項分別定有明文。本件被告法定
    代理人原為高強，嗣於訴訟進行中變更為丁○○，被告並具
    狀聲明承受訴訟（本院卷第四宗第186至187頁），依法核無
    不合，應予准許，合先敘明。
二、次按訴狀送達後，原告不得將原訴變更或追加他訴。但有下
    列情形之一者，不在此限：三擴張或減縮應受判決事項之聲
    明者民事訴訟法第255條第1項第3款定有明文。本件原告起
    訴請求被告應給付原告新臺幣（下同）10,589,164元，及自
    民國92年11月20日起至清償日止，按年息5%計算之利息；嗣
    原告於支付命令聲請狀繕本送達被告後，而於93年10月18日
    具狀請求被告給付10,202,540元，及自支付命令繕本送達被
    告翌日起至清償日止，按年息5%計算之利息，係減縮應受判
    決事項之聲明，核與首揭規定相符，應予准許。
乙、實體方面：
一、原告主張：
  (一)原告於89年11月17日與被告簽訂工程合約書，承攬被告歸仁
    校區之防火儀器實驗設備工程，總造價40,900,000元，全部
    工程已於92年7月14日完工驗收。其間追加「冷卻水循環系
    統及其配管工程」，變更、追加「燃燒機點火控制及操作功
    能」工程，說明如下：
  1.依兩造所訂「防火儀器工程合約書」附件服務建議書之「防
    火爐技術規範書」前言明載：「冷卻水循環系統及其配管工
    程和廠房吊運裝置（E.O.T CRANE）等，不包括在乙方（原
    告）之工程範圍內」，上開工程合約第1條第1項明定：「有
    關本工程之招標、決標及契約附件，均為契約內容之一部」
    ，有兩造工程合約書、服務建議書及臺灣省技師公會之鑑定
    報告可佐，「冷卻水循環系統」並不在原合約工程範圍內，
    被告依被告指示增加此部分工程，自91年7月10日起至91年7
    月25日完成此部分工程，自應追加施作工期15日。
  2.依合約內附「耐火結構試驗用耐火高溫爐設備規格說明」（
    下稱「耐火高溫爐設備規格說明」）第2頁第(3)項第m點，約
    定為「各燃燒器應設自動點火與燃燒控制裝置，除可採用控
    制程式操作點火，並可切換改採單觸點點火，及查核校驗時
    切換為手動點火」，原告已依約施工，被告於原告完工後，
    另要求原告將已安裝測試完成之系爭點火控制設備拆除，改
    按其另提之操作模式重新設計施作，有92年2月13日工程會
    議可參。原告依被告指示重新設計施作，且於92年5月5日修
    改調整完成並函報被告，有原告92年5月6日興成字第055號
    函可證，因原告之原設計已合乎雙方合約之規定，被告嗣要
    求之新設計乃屬工程之變更追加，被告原核准初驗缺失改善
    期限為三個月至92年4月15日為止，又因被告修改系爭點火
    控制功能之操作模式，原告延後至92年5月5日始完工，此部
    分因此增加施作工期20日（92年4月16日起至92年5月5日）
    。
  (二)請求明細及依據：
  1.被告溢扣工程款1,288,350元，依承攬報酬請求權請求（民
    法第490、491條）：
    被告於完工結算中，以原告逾期84.5日為由，逕自應付工程
    款按日以36,810元扣除逾期違約金，惟其中追加「冷卻水循
    環系統及其配管工程」因此增加工期15日，變更、追加「燃
    燒機點火控制及操作功能」因此增加工期20日，合計因追加
    變更工程增加工期35日，此部分被告不應扣款而扣款，應再
    給付原告工程款1,288,350元（36,810X35=1,288,350）。
  2.因延展工期增加之費用2,759,926元，依承攬報酬請求權（
    民法第490、491條）、債務不履行損害賠償請求權（民法第
    231條）、受領遲延費用賠償請求權（民法第240條）、情勢
    變更增加給付請求權（民法第227條之2），選擇合併：
    本件工程原定完工日90年12月20日，因非可歸責於原告之事
    由，經被告核准延展工期，自90年12月21日起至91年10月9
    日止，合計277.5日，加上前述增加工期35日，合計292.5日
    ，原告在此延展期間，共增加以下費用：(1)銀行出具工程預
    付款保證書手續費117,659元。(2)工程保險費46,313元。(3)
    人員差旅費：4,618元。(4)人事薪資費用，自90年12月起至
    91年10月止計2,591,336元。以上合計2,759,926元。
  3.追加「冷卻水循環系統及其配管工程」增加工程款及費用、
    變更、追加「燃燒機點火控制及操作功能」增加工程款及費
    用，合計5,729,779元，依承攬報酬請求權請求（民法第490
    、491條）：
    增加之工程項目及費用如下（92年4月16日至92年5月5日）
    ：(1)冷卻水循環系統：100,000元。(2)點火控制設備：點
    火程序控制器及紫外線火焰偵測器667,800元。現場管線
    修改及控制程序製作工料2,650,000元。圖控程式重新製
    作工料258,000元。調整及測試耗材230,000元。功能測
    試配合修改工料費用1,770,000元。人事薪資130,654元。
    差旅費6,483元。以上合計5,729,779元。
  4.其中2.3.另加計營業稅5%，為424,485元（《2,759,926+
    5,729,779》x5 %=424,485）。
  5.綜上，被告應給付原告10,202,540元（1,288,350+2,759,92
    6+5,729,779+424,485=10,202,540）。
  (三)對被告抗辯所為之陳述：
  1.有關「冷卻水循環系統及其配管工程」是否於兩造工程合約
    範圍之內的爭議：
    系爭「冷卻水循環系統及其配管工程」並不在雙方工程合約
    範圍之內，原告已於合約附件即「耐火爐技術規範書」服務
    建議書特別聲明，且經被告審核通過而得標，依兩造工程合
    約第1條第3項第2款後段段規定，應以投標文件之內容為準
    ，又上述文件經被告審定，其日期較新，依兩造工程合約第
    1 條第3項第3款規定，效力亦優於被告主張之設備規格說明
    書，此外，被告目前設置之供水管線之供水量，並無法達每
    小時7公噸，導致原告原設計因而無法達降溫之效果，始需
    改為冷卻水循環系統方式施作，有臺灣省機械技師公會之鑑
    定報告可證，其咎責係在被告，被告自應負責。
  2.有關「燃燒機點火控制及操作功能」部分，有無設計變更追
    加之爭議：
　(1)本件工程合約要求之燃燒機操控方式為「可採用控制程式操
    作點火，並可切換改採單觸動點火，及查核校驗時可切換為
    手動點火」，而原告原設計之燃燒機，可以控制程式操作，
    亦可以手動方式單觸點點火，並單觸動熄火，只是被告要求
    原告提供之燃燒機另須具部分燃燒機子火無法點燃時，得以
    單觸點點火。惟合約規定之「可切換採單觸動點火」操控模
    式，並未再特別規定係指「開爐時部分子火未燃或熄火得另
    單觸動點火」之方式，因此，自應認原告之原設計已符合工
    程合約之標準，是以，被告另要求原告變更設計，自屬工程
    之變更追加，殊無疑義。
　(2)原告之原設計功能完全符合被告主張之ISO0834升溫曲線規
    範，業經兩造會同內政部建築研究所於91年11月5日測試確
    認在案，有測試報告在卷附臺灣省機械技師公會鑑定報告附
    件（12）可稽，是被告主張原告原設計不符規範之升溫曲線
    ，已不足採。
　(3)被告主張原告原設計會影響升溫曲線之另一理由，為原告之
    原設計倘中途爐火熄滅，無法單觸動點火，須全部熄火再開
    ，試驗之升溫曲線即受影響，但原告堅決否認原告原設計之
    燃燒爐會中途熄火，被告迄今亦無法舉證證明，故被告所為
    原告原設計會中途熄火之主張，顯屬無據。至被告舉92年4
    月18日、92年6月20日、91年11月16日之功能測試記錄，全
    部均係「開爐」時之狀況，而非被告所稱之開爐後試驗中途
    之狀況，被告雖對此又主張雖屬「開爐」時之狀況，但試驗
    已進行，其時間即已計算，故仍應屬中途熄火云云，但原告
    原設計之燃燒機開爐時，倘若發現部分爐火未燃，燃燒機即
    會立刻全部熄火清爐並可重新再開，全部時間不會超過30秒
    ，而重新開爐，乃屬另一次新試驗的開始，而非原試驗之延
    續，其升溫曲線亦重新計算，故亦不生被告前述所稱升溫曲
    線受影響之問題。
　(4)被告又主張倘依前述開爐時部分爐火未燃，重新清爐再開，
    原試體勢必受到破壞，中國燃燒學會鑑定意見中並稱試體會
    遭破壞之依據為CNS12514之3.11節相關規定，然上述CNS規
    定，主要係規定試體應經乾燥達到氣乾狀態，並規定各種試
    體之含水率應為某百分比以下，才具備試體之資格，有該規
    定在卷可稽，故倘試體經開爐部分爐火不超過30秒之短時間
    加熱，其含水量應會降低，應反而更符合上述CNS對試體含
    水量要求之條件，因此，被告及中國燃燒學會之鑑定意見以
    上述CNS之規範為依據，認原告之原設計會破壞試體，亦顯
    然無據。
　(5)再CNS12514之6.4節規定：「試驗因下列原因得以終止，．
    ．」，僅係例示試驗得停止或終止之情形，並未規定除例示
    之情形以外，均不得停止或終止試驗，是以，被告以此抗辯
    ，亦無可採，何況，開爐時有部分爐火未燃時，即予清爐重
    新點燃，亦得避免試體遭受破壞，其情形亦與上述得停止試
    驗之第２項情形相合，因此，被告認開爐時有部分爐火未燃
    ，不得停止試驗云云，顯無足採。
　(6)中華民國燃燒學會之鑑定報告，依卷附成功大學91年9月6日
   （91）成大總字第9105458號函件即「成功大學防火儀器實驗
    工程業主要求缺失改善及建議事項辦理說明」（下稱「缺失
    說明」）第3、8、11、12項及私下與實驗室主任、內政部建
    築研究所所長之談話所得為依據，認原告原設計之燃燒爐不
    符合合約約定之標準，然：鑑定人私下連絡訪談訴外人士
    ，並以其與該等人士間之談話內容，作為其本件鑑定之基礎
    資料，其所為鑑定之方法，業已脫逸法定鑑定之範疇，難謂
    為合法之鑑定。再，上開「缺失說明」之第3、8、11、12
    項所載，即內政部建築研究所認原告之原設計無開爐部分爐
    火未燃得單觸動點火之裝置，未達合約要求，對內政部建築
    研究所於該函中所為之上開說明，原告並不贊同，因此始生
    本件爭訟，而此即為本件爭議之所在，故中華民國燃燒學會
    之鑑定任務，即在提供專業上之資料及意見，以判斷內政部
    建築研究所上開認定是否正確，換言之，內政部建築研究所
    於上開「缺失說明」第3、8、11、12項中所為之記載，正係
    中華民國燃燒學會應為鑑定之「對象」，乃中華民國燃燒學
    會竟以該應作為被鑑定之「對象」，作為其不利原告鑑定之
    「理由」，形同以答問答，與未作鑑定無異，因此，該鑑定
    自不足採為本件認定之依據。另中華民國燃燒學會就原告
    所詢事項所作補充答復部分：(甲)鑑定人認依CNS12514之3.11
    節養護與乾燥相關規定，試體倘經受熱即不能再用云云，與
    上述CNS規範並不吻合。(乙)鑑定人以私下訪談作為鑑定基礎
    之不當。(丙)鑑定人雖就造成剛開爐時部分燃燒機未燃之原因
    ，能否排除操作之因素，表示不宜回答，惟依卷附被告所提
    92年6月20日測試記錄記載，爐火原經點燃後熄滅，但經檢
    討微調母火之出風量後，點燃率即成為100%，足證開爐部分
    爐火未燃之原因，確屬操作上之因素，而非屬設計上之原因
    所致，既非設計上之原因導致，則被告要求原告更改設計，
    自屬變更設計。
  (四)並聲明：被告應給付原告10,202,540元，及自支付命令繕本
    送達被告翌日起至清償日止，按年息5%計算之利息；原告願
    供擔保，請准宣告假執行。
二、被告則以：
  (一)「冷卻水循環系統及其配管工程」部分：
    本合約其設備規格應依合約「耐火高溫爐設備規格說明」，
    及合約第1條第3項第2款規定「招標文件優於投標文件內容
    」規定，完成合約標的物。招標文件規格說明載明：「本採
    購案不包括場區整地與開挖、地基施工、廠房及照明、控製
    室隔間、一次電源供應、燃料儲存廠房吊運裝置」，並無「
    不包括冷卻水循環系統及其配管工程」之規定，則系爭冷卻
    水循環系統等既不在「耐火高溫爐設備規格說明」排除工作
    項目之內，自應屬合約規範內之工程；原告所引服務建議書
    之「耐火爐技術規範書」非本標購案之設備規範，原告此引
    用係有錯誤。且本件招標文件並未允許廠商於投標文件內特
    別聲明，且於報價時已要求廠商依「耐火高溫爐設備規格說
    明」為一定之工作物，晚於原告提交服務建議書之時，原告
    應依上開規格說明完成工作物。又本件為設計及施工統包工
    程，合約之油壓加載裝置及控制系統設備規格未限制原告設
    計之冷卻方式（氣冷式、水冷式或自然冷卻），本件原告評
    估於服務建議書第31頁記載：「設計循環式水冷系統，防止
    油溫過高」，而以冷卻水循環系統達成油壓系統功能，自包
    括在約定之工程範圍內。臺灣省技師公會鑑定附件19設計圖
    之水箱及附件20設計圖之冷卻水塔，皆係原告自行依「耐火
    爐設備規格說明」(1)（e）及(7)500ton負荷單元功能需求所
    為，作為油壓加載裝置之溫度調節控制設備，原告改作冷卻
    方式，係因原設計之冷卻功能不足所致。況原告自90年6月
    20日進場組裝施工，至91年12月20日進行油壓系統功能初驗
    測試，長達1年6個月期間，均未向被告表明水源不足之需求
    ，顯見原告改作顯非被告供水因素所致。
  (二)燃燒機點火控制及操作功能部分：
  1.依合約規定本儀器設備需符合(1)ISO834建築構件耐火試驗規
    範第一部分：耐火試驗一般要求。(2)門牆用耐火爐設備功能
    ，應同時符合CNS11227、ISO3008、CNS12514、ISO834；柱
    用耐火爐及樑樓板用耐火爐，需同時符合CNS12514、ISO834
    規範，及相關耐火爐共通之基本設備規格。(3)耐火爐共通之
    基本設備規範（m）各燃燒機應設自動點火與燃燒控制裝置
    ，除可採用控制程式操作點火，並可切換單觸動點火，及查
    核校驗時可切換為手動點火。(4)耐火爐共通之基本設備規格
    （o）儀控作業系統、紀錄及作業盤面一組（三座耐火爐可
    切換共用一組），配合儀控作業系統需要，配置120點電腦
    控制資料擷取單元系統軟體（僅需提供軟體，不含電腦，但
    應可選擇三種以上系統之擷取單元（如CHINO、YOKOGAWA或
    同等級以上廠牌），可紀錄爐內溫度、爐內壓力和爐內氣體
    含氧量、試體曝火面及非曝火面溫度、試體內部溫度、試體
    變形、試體完整性（integrity）及經過時間（elapsed
    time）等數據。作業盤面應包括瓦斯、空氣和電源指示控制
    ，火燄熄火、燃燒空氣壓力和瓦斯壓力異常指示燈，選擇開
    關，運轉中及程式結束指示燈，電源之電壓表或電流錶，機
    械和點火按鈕等必要訊號指示。配合操作需要，配置電腦操
    作程式，其功能為加熱試驗作業時可由操作程式於個人電腦
    上全程操作，並可切換由人工於作業盤面全程操作及電腦程
    式數據收集。
  2.原告提供之集合式點火控制器（同時控制所有燃燒機），只
    要有部分燃燒機子火無法點燃時，不能以單觸點點火，會導
    致整個加熱爐加熱停止，無法繼續升溫加熱，不能依合約要
    求CNS、ISO規範連續升溫，且該控制模式於啟動點火時，因
    燃燒機常常無法點燃，一直發生必須重複多次點火之現象，
    致重複清爐點火，爐內溫度升高已逾50℃，或試體初始平均
    內部溫度及非加熱面溫度須為20＋－10℃，即判定試驗過程
    失敗，實驗初始條件無法滿足CNS、ISO規範之要求（CNS125
    14之6.2.3開始試驗前，爐內溫度須小於50℃。當溫度控制
    程依循標準加熱曲線開始之際即視為試驗開始。從該點時間
    起量測經過時間，所有手動及自動量測以及觀察系統須開始
    進行）、（CNS12514之6.2.4試驗開始之際，試體初始平均
    內部溫度及非加熱面溫度須為20＋－10℃，且須與初始室內
    溫度相差5℃範圍內）、（CNS1227之2.1、CNS12514之6.2.3
    試體應與實物一致），試驗中止，且試驗試體已曝火受熱遭
    破壞無法使用，必須廢棄，除試體損失外，更涉及委託廠商
    產品上市、出貨時程延宕、使用單位信譽及求償等後續問題
    。
  3.被告並未要求原告拆除已完成之任何設施，僅一再告知原告
    所承攬設備功能需依合約規範，因本合約屬設計及統包合約
    ，原告之任何改善作為被告均不予干涉，被告僅依合約規範
    作為最後功能驗收依據。原告於91年9月25日完工，惟履約
    設備有瑕疵，92年1月15日初驗時未能達上開合約要求之設
    備功能，被告已於初驗紀錄依原告所提之改善期限需求，核
    予三個月之改善期。原告依初驗紀錄辦理缺失改善，92年4
    月18日進行初驗複驗功能測試，其會測結果無法點火及進行
    後續測試（如功能測試紀錄及92年4月29日成大總字第09200
    02232號函所示），原告重新檢討改善設備（傳真通知、興
    成字第055號函），始於92年5月9日起進行初驗複驗，92年6
    月20日進行功能測試，其測試結果紀錄：「‧‧‧於第二及
    第三次點火時，DW4-1點母火點燃後熄滅」。92年6月24日完
    成，如初驗複驗紀錄。
  (三)綜上，「防火儀器實驗設備工程」為統包工程，包含基本設
    計、施工測試及保固維修，「冷水循環系統及其配管工程」
    及「變更及增加燃燒機點火控制及操作功能」2項，既皆為
    完成契約設備規範所需而施作，則應無增加工期及支出費用
    之給付，從而，原告之請求為無理由，應予駁回。
  (四)並聲明：駁回原告之訴及假執行之聲請；如受不利之判決，
    願供擔保免為假執行。
三、兩造不爭執之事項：
  (一)原告於89年11月17日以總價40,900,000元、統包之方式，承
    攬被告之歸仁校區「防火儀器實驗設備工程」，合約約定須
    依被告「耐火高溫爐設備規格說明」及「投標須知」，提出
    給付之標的及工作事項，全部工程已於92年7月14日完工驗
    收。
  (二)原告於投標時提出服務建議書之「耐火爐技術規範書」，其
    中設備規格第7項提及循環式冷水系統，前言並有說明冷卻
    水循環系統不在原告之工程範圍之內。原告原設計水箱、冷
    卻水循環泵，並將水箱內高溫水排放並補充較低溫之自來水
    方式，控制水箱之水溫，惟無法有效達到加載系統液壓油溫
    降溫之效果，嗣改為冷卻水循環系統方式施作。
  (三)原告原設計之耐火爐，可以控制程式操作，亦可以手動方式
    單觸點點火，並單觸動熄火，惟部分燃燒機子火無法點燃時
    ，無法以單觸點點火，立刻全部熄火，須於清爐後重新點火
    ，而於91年11月16日開幕時、92年1月15日初驗時，點火時
    有部分燃燒機未能點燃之情形，經被告提出改善計畫，重新
    設計獨立式點火控制模式，惟於92年4月18日初驗複驗時、
    92年5月9日初驗複驗、92年6月20日功能測試及其後試驗時
    ，點火時仍有部分燃燒機未能點燃之情形。
  (四)以上各情，有防火儀器實驗設備工程合約書（副本，外放）
    、被告92年1月2日、原告91年12月5日、原告92年1月29日函
    、被告92年2月17日函、原告改善計畫表、92年4月18日功能
    測試紀錄（初驗複驗）、92年1月15日初驗紀錄、92年6月24
    日初驗複驗紀錄、被告93年7月21日函、原告93年5月17日函
    、被告93年4月15日函、施工日報表、完工照片、92年2月13
    日工程會議、評選會議紀錄、議價紀錄、標單總表、工程總
    標單在卷可稽（促字卷第51頁、本院卷第一宗第19至23、26
    頁、第31、36頁背面、第43至46、62至63、68至73、75、10
    3至105、127頁），並為兩造所不爭，堪信真正。
四、茲有爭執者，為：(一)有關「冷卻水循環系統及其配管工程」
    部分，是否於兩造工程合約範圍之內？(二)有關「燃燒機點火
    控制及操作功能」部分，有無設計之變更追加？爰分述如下
    ：
  (一)有關「冷卻水循環系統及其配管工程」部分，是否於兩造工
    程合約範圍之內？經查：
  1.按「廠商應給付之標的及工作事項：詳如耐火結構試驗用耐
    火高溫爐設備規格說明及投標須知」，為合約第2條履約標
    的所明定。「…廠商應就履約標的於國立成功大學歸仁校區
    防火實驗群依據耐火結構試驗用耐火高溫爐設備規格說明之
    條件下辦理試車、試運轉或試用測試程序，以作為查驗或驗
    收之用」，合約第12條第3項就驗收亦有約明。而本件為統
    包契約，原告得標後，自應依約定之「耐火高溫爐設備規格
    說明」，辦理工程規劃、設計、施工及安裝等步驟，於完工
    後依約提出給付，使各該設備有其應具備之效用。而有關耐
    火高溫爐其油壓加載裝置及控制設備之冷卻方式，係屬上開
    「耐火高溫爐設備規格說明」第1頁僅約明(1)本設備內容涵
    蓋一般要求包括（e）試體加載裝置及其控制之「調節設備
    」，而「調節設備」設備規格內並未設有任何施作上之限制
    ，亦無排除被告以設置冷卻水循環系統之方式施作，此觀之
    「耐火高溫爐設備規格說明」前言載有：「本採購案不包括
    場區整地與開挖、地基施工、廠房及照明、控製室隔間、一
    次電源供應、燃料儲存廠房吊運裝置」至明。換言之，只要
    被告之設計能達成油壓加載系統之效用，並具有免加壓造成
    油壓缸內之液壓油溫度過高，無法正常運作之調節設備即可
    ，至於被告設計氣冷、水冷或自然冷卻之方式，皆為合約之
    所許。是被告設計冷卻水循環系統使加載系統油溫降溫，該
    施作之工作物並未超出合約履約標的範圍。
  2.被告固辯稱：其已在投標文件內之服務建議書之「一、前言
    」載明：「冷卻水循環系統及其配管工程，‧‧‧不包括在
    乙方（被告）之工程範圍內」，並經被告審標時接受，冷卻
    水循環系統及其配管工程之施作，自屬工程之追加云云。惟
    按契約第2條、第12條第3項已明確約明履約之標的需依耐火
    高溫爐設備規格說明及投標須知，業如前述。次按「除經本
    校書面同意廠商不得對本採購規格改變，或違背承諾。」，
    投標須知第87條定有明文；又「三、契約所含之各種文件之
    內容如有不一致之處，除另有規定外，依下列原則處理：1.
    契約條款優於招標文件內之其他文件所附記之條款。但附記
    之條款有特別聲明者，不在此限。2.招標文件之內容優於投
    標文件之內容。但投標文件之內容經機關審定優於招標文件
    之內容者，不在此限。招標文件如允許廠商於投標文件內特
    別聲明，並經機關審標時接受者，以投標文件之內容為準。
    3.文件經機關審定之日期較新者優於審定日期較舊者。‧‧
    ‧」，合約第1條第3項所明定。前述服務建議書為原告投標
    之文件，而原告自為上開冷卻油壓加載裝置之設計限制，並
    未經被告審定優於招標文件，且無證據足以證明此為被告審
    標時已接受之特別聲明，從而，前述除外聲明並無拘束被告
    之效力。換言之，原告就油壓加載系統之冷卻方式，本有選
    擇施作方式之自由，原告如選擇施作冷卻水循環系統，自不
    得主張就此部分屬於工程之追加。
  3.況原告本係設計水箱、冷卻水循環泵之冷卻水循環系統，以
    防止油壓缸內之液壓油溫度過高，維持油壓缸正常運作（見
    原告所提鑑定報告補充說明附件19），而原告於投標時提出
    之服務建議書耐火爐規範書第30、31頁亦有關於：「考慮到
    持壓的時間很長，擬採取可變排量pump以減少能源的浪費，
    並且採循環式水冷系統，防止油溫過高」之記載。惟因其原
    設計無法順利使調節加載系統溫度，致加壓系統無法達到合
    約之要求，原告始不得不改採具有冷卻水塔及管線之冷卻系
    統（見原告所提鑑定報告補充說明附件20），以達合約要求
    。惟本件既屬統包契約，原告設計結果無法達成設備運轉之
    要求，進行改作，所支出之改善費用應由原告自行吸收。至
    原告主張變更原冷卻設計，係因被告未配置公用冷卻水，提
    供水量不足所致云云，已為被告所否認，且原告於整個施工
    過程中，除提出備忘錄、91年12月5日函外（本院卷第四宗
    第8頁、本院卷第一宗第20頁），均未見對原告供給之水源
    有何異議，顯見水量是否充足，並非原告改作水冷系統之原
    因，而係原設計無法有效降溫所致，且無證據可資證明被告
    提供之水源確有短缺情形（被告提出之設計圖說，其具有儲
    存334噸水之自來水水塔、10噸水之雨水水塔，見本院卷第
    三宗第32頁）。況水冷系統其水量之提供縱有不足，本可透
    過馬達加壓、管線管徑加大、儲水設備擴增等較為簡便之方
    式達成需求，不須逕以耗費較多之改變主體設計方式為之。
    又設計冷卻水循環系統，如謂僅有水箱或冷卻水循環泵，不
    含其配管及排水接受場所等，將如何使加載系統有效降溫，
    持續加壓運作？原告就此主張，自屬無理。
  (二)有關「燃燒機點火控制及操作功能」部分，有無設計之變更
    追加？
  1.有關「燃燒機點火控制及操作功能」，「耐火高溫爐設備規
    格說明」已載明：「(1)設備功能主要依據為(1)ISO834建築構
    件耐火試驗規範─第一部份：耐火試驗一般要求（ISO 834
    Fire- resistanc e tests-Elements of building constru
    ction- Part 1：General requirements：September 15,19
    99）、(2)門牆用耐火爐設備功能，應同時符合CNS 11227、I
    SO 3008、CNS 12514及ISO 834規範，柱用耐火爐和樑、樓
    板用耐火爐，應同時符合CNS 11227、ISO 834規範。(3)（m
    ）：各燃燒器應設自動點火與燃燒控制裝置，除可採用控制
    程式操作點火，並可切換改採單獨點火，及查核校驗時可切
    換為手動點火。(4)（g）(5)（h）(6)（h）加熱程序執行前可
    任意選擇啟動或停止任何一個燃燒器，依溫度曲線程式之指
    令油溫度控制器精密操控。(8)驗收標準（a）爐內溫度、壓
    力控制試驗結果應符合前述所列標準之加熱溫度曲線及有關
    規定。」。而上述試驗法有關之規範如下：(1)依CNS 12514
    之5規定，試驗條件5.1圖8標準加熱溫度─時間曲線圖，其
    試驗溫度及時間關係為一連續線性曲線，其有限定許可差範
    圍，但未允許加熱中斷後再重新加熱之規定。(2)CNS12514之
    6.2.3開始試驗前，爐內溫度須小於50℃；當溫度控制程依
    循標準加熱曲線開始之際即視為試驗開始；從該點時間起量
    測經過時間，所有手動及自動量測以及觀察系統須開始進行
    。(3)CNS 12514之6.2.4 試驗開始之際，試體初始平均內部
    溫度及非加熱面溫度須為20＋－10℃，且須與初始室內溫度
    相差5℃範圍內（以上見本院卷三宗第34至57頁）。(4)CNS
    1227之2.1、CNS 12514之6.2.3試體應與實物一致（本院卷
    第三宗第89至93頁）。亦即耐火爐設備功能，其點火之控制
    模式於試驗過程中，加熱程序須符合前開ISO及CNS試驗法之
    規定。
  2.惟本件原告原設計之系爭設備，於初驗階段，耐火爐發生個
    別燃燒機熄火時即全部熄火之情形，必須重新清爐點火，無
    法維持其他燃燒機運作，並以單觸動再點燃熄火之燃燒機，
    則在此情形下，凡有部分燃燒機未燃，燃燒機即全部熄火，
    須清爐重新點火，整個加熱爐加熱停止，即無法繼續升溫加
    熱，而不能維持前開CNS升溫曲線之規範要求，且自點火開
    火即為試驗曲線開始點，若因開爐熄火再試驗，此時必然超
    過標準加熱溫度─時間曲線圖許可差範圍之外，且該試體因
    受第一次點火加溫影響，其試體表面及內部已受熱而有改變
    ，與常溫下之實物不一致，該試體已無法再進行試驗，縱強
    行繼續使用，其所進行之實驗亦屬無效，不能於學術及實務
    上取信於眾。上情業經本院囑託中華民國燃燒學會實施鑑定
    ，其結果亦同本院之見解，有該學會鑑定報告書、96年10月
    17日函附卷可稽（本院卷第三宗第170至186頁、本院卷第四
    宗第220至251頁），且經證人蔡銘儒、李其忠、乙○○到庭
    證述綦詳（本院卷第三宗第60至64頁、本院卷第四宗第117
    至181頁），自屬有據。原告主張：可於試體降溫後重新點
    火試驗即可云云，乃其對前揭規範之誤解，尚無足採。
  3.原告雖主張：其原有設計可符合約定升溫曲線之要求云云，
    並提出臺灣省機械技師公會鑑定報告及補充說明為據。惟原
    告之原設計確有發生部分燃燒機熄火，全部燃燒機均熄火之
    現象，此有92年4月18日初驗複驗功能測試紀錄、92年6月20
    日進行功能測試紀錄可佐，顯見原告無法提供每次點火全部
    燃燒機均可點燃之保證，且參之點火設備隨著使用年限之增
    加，或設備維修保養、人為操作等因素，不免發生部分燃燒
    機點火失敗之情況，如各燃燒機再此時無法單獨單觸動點火
    ，使得爐內溫度之增加達到升溫曲線之要求，凡此不斷清爐
    、降溫、更換新試體，不僅耗時勞費，即無法達成耐火爐設
    備之試驗目的。原告於規劃設計耐火爐相關設備之初，已瞭
    解被告作為國家防火實驗室之需求，即在於受委託完成門牆
    、柱、樑、樓板等建築購件之防火功能測試，自須考慮採獨
    立式點火控制器（每一燃燒機有其專屬之點火控制器），使
    每次試驗均能順利符合試驗規範之要求，不致造成委託單位
    及被告之困擾甚明。至原告提出之鑑定報告，乃原告單方面
    提供資料委託製作，非於訴訟中經本院所指定之鑑定機構，
    其結論自無參考之餘地，附此敘明。
五、綜上所述，本件既為統包工程，得標之原告即須依被告招標
    之設備規格履行其規劃、設計、施工及安裝等契約義務，並
    就不合於履約標的之部分改作，以符合契約之要求，就此改
    作之費用，不得另向被告請求。從而，原告依承攬報酬請求
    權、債務不履行損害賠償請求權、受領遲延費用賠償請求權
    、情勢變更增加給付請求權，請求被告給付溢扣工程款、因
    延展工期增加之費用、追加「冷卻水循環系統及其配管工程
    」增加工程款及費用、變更、追加「燃燒機點火控制及操作
    功能」增加工程款及費用及營業稅等，合計10,202,540元及
    遲延利息，核無理由，不應准許，此部分假執行之聲請，亦
    失請求之依據，均應予駁回。又本件事證已臻明確，兩造其
    餘攻擊防禦方法及證據資料，核與本件判決結果不生影響，
    不予一一論述，併予敘明。
六、末按訴訟費用，由敗訴之當事人負擔；法院為終局判決時，
    應依職權為訴訟費用之裁判，民事訴訟法第78條、第87條第
    1項分別定有明文。本件訴訟費用為第一審裁判費105,192元
    、中華民國燃燒學會鑑定費200,000元（本院卷第三宗第162
    頁）、證人乙○○旅費1,366元（本院卷第四宗第199頁背面
    ），合計306,558元，爰命由敗訴之原告負擔。
七、結論：原告之訴為無理由，依民事訴訟法第78條、第87條第
    1項，判決如主文。
中　　華　　民　　國　　96　　年　　11　　月　　30　　日
                    民事第二庭  法　官　郭貞秀
以上正本係照原本作成。
如對本判決上訴，須於判決送達後20日內向本院提出上訴狀（應
附繕本）
中　　華　　民　　國　　96　　年　　11　　月　　30　　日
                                書記官　陳志德
